【裁判字號】    95,台抗,517
【裁判日期】    950830
【裁判案由】    聲請強制執行
【裁判全文】
最高法院民事裁定              九十五年度台抗字第五一七號
    再 抗告 人  甲○○
                        號
    訴訟代理人  李義忠律師
上列再抗告人與相對人乙○○等間聲請強制執行事件，對於中華
民國九十五年一月六日台灣高等法院裁定（九十四年度抗字第二
九八八號），提起再抗告，本院裁定如下：
    主  文
原裁定廢棄，應由台灣高等法院更為裁定。
    理  由
本件再抗告人前依公同共有家產關係，主張代位債務人乙○○、
丙○○，聲請台灣板橋地方法院（下稱板橋地院），查封第三人
丁○○以其所有坐落台北縣五股鄉○○段更寮小段第二地號土地
所有權全部，為乙○○、丙○○設定之最高限額新台幣（下同）
二億四千萬元抵押權，暨其擔保之抵押債權，與土地應有部分移
轉交付債權，經板橋地院裁定駁回後，提起抗告。原法院裁定駁
回其抗告，無非以：按債權人聲請強制執行時，應表明執行之標
的物。實行最高限額抵押權時，必須有其擔保債權存在始得為之
，如無擔保債權存在，即無從以之為強制執行標的，執行法院就
此前提要件應為形式審查。再抗告人並應對擔保債權存在負舉證
責任。再抗告人提出之同意書及系爭抵押權設定契約書，不足以
證明乙○○、丙○○對丁○○有系爭抵押權所擔保之債權存在，
則其聲請就乙○○、丙○○對丁○○於系爭土地之抵押債權為強
制執行，自屬不應准許，亦不得單以與抵押債權有從屬關係之系
爭抵押權為強制執行之標的。次查再抗告人前曾於民國九十二年
六月間聲請執行法院對於系爭抵押權及所擔保之債權發執行命令
；丁○○聲明異議，否認乙○○、丙○○有系爭抵押債權存在，
再抗告人受通知後逾期起訴，執行法院依丁○○聲請撤銷原扣押
命令及查封登記，揆諸強制執行法第一百二十條第三項規定，尚
無不合。末按代位聲請強制執行，必須先代位提起訴訟，取得勝
訴之執行名義始得為之。本件再抗告人未經起訴取得勝訴判決，
逕行代位聲請強制執行，自乏依據等詞，為其論斷之基礎。
惟按就債務人對於第三人之金錢債權為執行時，執行法院應發扣
押命令禁止債務人收取或為其他處分，並禁止第三人向債務人清
償；前項情形，執行法院得詢問債權人意見，以命令許債權人收
取，或將該債權移轉於債權人。如認為適當時，得命第三人向執
行法院支付轉給債權人；金錢債權因附條件、期限、對待給付或
其他事由，致難依前項之規定辦理者，執行法院得依聲請，準用
對於動產執行之規定拍賣或變賣之；金錢債權附有已登記之擔保
物權者，執行法院依前三項為強制執行時，應即通知該管登記機
關登記其事由，為強制執行法第一百十五條第一項至第四項所明
定。又就債務人基於債權或物權，得請求第三人交付或移轉動產
或不動產之權利為執行時，執行法院除以命令禁止債務人處分，
並禁止第三人交付或移轉外，如認為適當時，得命第三人將該動
產或不動產交與執行法院，依關於動產或不動產執行之規定執行
之；基於確定判決，或依民事訴訟法成立之和解、調解，第三人
應移轉或設定不動產物權於債務人者，執行法院得因債務人之聲
請，以債務人之費用，通知登記機關登記為債務人所有後執行之
，同法第一百十六條第一項、第二項亦定有明文。查本件再抗告
人聲請重為執行，係提出板橋地院九十一年五月一日核發之八十
九年度民執速字第八五七號債權憑證為執行名義，及同院八十八
年度重訴字第五八七號暨九十一年度重訴字第三八二號民事判決
，主張伊對相對人乙○○、丙○○有債權存在，乙○○、丙○○
對第三人丁○○亦有債權存在，而聲請就「乙○○、丙○○對丁
○○所有坐落台北縣五股鄉○○段更寮小段第二地號、地目田、
面積八千九百六十四平方公尺土地所有權全部，於八十二年三月
十八日經台北縣新莊地政事務所以八十二登字第一一四○二號收
件，而於八十二年三月二十日登記之最高限額新台幣二億四千萬
元抵押權」，暨其擔保之抵押債權，與乙○○、丙○○對丁○○
所有坐落台北縣五股鄉○○段更寮小段第二地號土地應有部分八
千九百六十四分之二千之移轉交付債權為強制執行，並稱「俾代
位取得其（指乙○○、丙○○）對丁○○之執行名義」，暨伊已
對乙○○及丁○○訴請確認抵押債權存在云云。依再抗告人主張
及聲請執行之標的觀之，似屬前揭強制執行法第一百十五條對第
三人金錢債權之執行及第一百十六條對於物之交付或移轉請求權
之執行問題。又按卷附資料顯示，再抗告人與乙○○、丙○○、
丁○○間，或乙○○、丙○○、丁○○兄弟間，有甚多訴訟事件
，諸如塗銷抵押權登記、確認抵押債權存在、代位拍賣抵押物、
所有權移轉登記、給付違約金等，僅再抗告人所提歷審裁判尚未
齊全，致其前次聲請執行遭法院裁定駁回。則再抗告人聲請重為
執行所提出之上述民事判決及債權憑證，是否仍有未足而不能為
如其聲請之執行？依同意書所載及丁○○之陳述，足認乙○○、
丙○○對丁○○就系爭土地應有部分有移轉登記之請求權。縱然
該債權非在系爭抵押權擔保之範圍，惟能否因此謂再抗告人不得
依強制執行法第一百十六條規定對該債權即移轉登記請求權為強
制執行？再抗告人聲請重為執行所稱「俾代位取得乙○○、丙○
○對丁○○之執行名義」一語，究何所指？是否僅為保全債權之
執行？在在均有未明。乃原法院未詳加查明，徒以前揭情詞，遽
予維持板橋地院所為駁回再抗告人重為強制執行聲請之裁定，駁
回其抗告，於法自欠允洽。再抗告論旨，指摘原裁定不當，聲明
廢棄，非無理由。
據上論結，本件再抗告為有理由。依強制執行法第三十條之一，
民事訴訟法第四百九十五條之一第二項、第四百七十七條第一項
、第四百七十八條第二項，裁定如主文。
中    華    民    國  九十五  年    八    月   三十   日
                      最高法院民事第二庭
                          審判長法官  蕭  亨  國
                                法官  陳  淑  敏
                                法官  葉  勝  利
                                法官  陳  碧  玉
                                法官  王  仁  貴
      本件正本證明與原本無異
                                      書  記  官
中    華    民    國  九十五  年    九    月   十四   日
                                                    Ａ


司法院資訊處製作；財團法人民間司法改革基金會備份。
